臺灣屏東地方法院民事判決　　　　　　　 95年度重訴字第9號
原　　　告　甲○○
　　　　　　乙○○
上列2人共同
訴訟代理人　黃吉雄律師
複 代 理人　陳彥勝律師
被　　　告　台灣土地銀行股份有限公司
　　　　　　　　　　　設台北市○○區○○路46號
法定代理人　己○○　　住同上
訴訟代理人　辛○○　　住屏東縣.
　　　　　　丙○○　　住同上
　　　　　　丁○○　　住同上
上列當事人間請求塗銷土地抵押權登記事件，本院於民國96年
5 月16日言詞辯論終結，判決如下：
    主  文
被告應將原告乙○○所有坐落屏東縣枋寮鄉○○○段八○三－六
地號、面積三八八○平方公尺土地，經屏東縣枋寮地政事務所於
民國八十一年一月十六日以枋土登字第二七○號收件，權利價值
最高限額新臺幣肆佰捌拾萬元，及於民國八十一年二月二十日以
枋土登字第一○四一號收件，權利價值最高限額新臺幣壹佰肆拾
肆萬元之抵押權設定登記，均予以塗銷。
被告應將原告甲○○所有坐落屏東縣枋寮鄉○○○段八○八－二
地號、面積二八六七四平方公尺土地，經屏東縣枋寮地政事務所
於民國七十六年十二月七日以潮登字第一四七九五號收件，權利
範圍二八六七四分之一二○五九，權利價值最高限額新臺幣陸佰
萬元之抵押權設定登記，予以塗銷。
訴訟費用由被告負擔。
    事實及理由
一、按訴狀送達後，原告不得將原訴變更或追加他訴，但擴張或
    減縮應受判決事項之聲明者，不在此限，民事訴訟法第255
    條第1 項第3 款定有明文。本件原告起訴請求被告應將坐落
    屏東縣枋寮鄉○○○段808-2 地號，地目：田，面積28,674
    平方公尺之土地，就債務人謝雙和及設定義務人謝孫秋霞經
    屏東縣枋寮地政事務所於76年12月7 日以潮登字14795 號，
    權利範圍2 分之1 ，權利價值最高限額新臺幣（下同）600
    萬元之抵押權設定登記予以塗銷部分；於訴狀送達後，改為
    請求被告應將原告甲○○所有坐落屏東縣枋寮鄉○○○段80
    8-2 地號，地目：田，面積28,674平方公尺之土地，就債務
    人謝雙和及設定義務人謝孫秋霞經屏東縣枋寮地政事務所於
    76年12月7 日以潮登字14795 號，權利範圍28674 分之1205
    9 ，權利價值最高限額600 萬元之抵押權設定登記予以塗銷
    ，核屬民事訴訟法第255 條第1 項第3 款所定減縮應受判決
    事項之聲明，於法並無不合，合先敘明。
二、原告主張：原告甲○○以原為其所有（已移轉登記予原告乙
    ○○所有）坐落屏東縣枋寮鄉○○○段803-6 地號，面積3,
    880 平方公尺（下稱系爭803-6 地號土地）及同段808-1 地
    號，面積1,723 平方公尺（下稱系爭808- 1地號土地）等2
    筆土地作為擔保，先後於民國81年1 月17日及同年2 月25日
    向被告概括承受之屏東縣枋寮地區農會信用部（下稱枋寮農
    會）分別借款新臺幣（下同）400 萬元及120 萬元，各設定
    權利價值最高限額480 萬元及144 萬元之抵押權，嗣後原告
    甲○○於86年2 月間將借款全部清償，被告並將上開2 筆借
    款之擔保放款借據、抵押借款契約書、抵押權設定契約書及
    他項權利證明書返還原告甲○○，原告甲○○再於90年8 月
    11日將系爭803-6 、808-1 地號等2 筆土地移轉登記予原告
    乙○○，並將上開塗銷抵押權登記之債權轉讓予原告乙○○
    。另訴外人謝雙和於76年12月10日提供原為其所有而登記在
    其妻謝孫秋霞名下之坐落屏東縣枋寮鄉○○○段808-2 地號
    ，面積28,674平方公尺之土地（下稱系爭808-2 地號土地）
    之應有部分2 分之1 ，向枋寮農會借款500 萬元，設定權利
    價值最高限額600 萬元之抵押權，存續期間為76年11月28日
    至96年11月28日，而原告甲○○於80年6 月間向訴外人謝雙
    和購買系爭808-2 地號土地之應有部分28674 分之12059 （
    先借名登記在林陳秋花名下，於80年11月間移轉登記予原告
    甲○○），而將上開借款全部清償，被告並將上開借款之抵
    押權設定契約書、他項權利移轉變更契約書及他項權利證明
    書返還訴外人謝雙和。訴外人謝雙和再將上開塗銷抵押權登
    記之債權轉讓予原告甲○○。原告甲○○、乙○○既已取得
    借據、他項權利證明書及抵押權設定契約書等文件，足證兩
    造間已有塗銷系爭抵押權設定登記之合意，故被告自有塗銷
    系爭抵押權登記之義務，爰提起本訴。並聲明：主文第1、2
    項所示。
三、被告則以：訴外人鄭添洄於81年1 月20日向枋寮農會借款40
    0 萬元，並由原告甲○○擔任連帶保證人，嗣後鄭添洄逾期
    未繳本息，故原告甲○○須負連帶保證債務，縱原告甲○○
    已清償系爭803-6 、808- 1地號土地等2 筆土地之借款，惟
    系爭803-6 、808- 1地號土地所設定為最高限額抵押權，因
    原告甲○○之連帶保證債務尚未清償，抵押權所擔保之債務
    並未消滅，原告甲○○自不得請求塗銷抵押權登記。又訴外
    人謝雙和另於83年2 月28日再向枋寮農會借款1500萬元，且
    尚未清償，縱訴外人謝雙和先前借款500 萬元已由原告甲○
    ○清償，惟系爭808-2 地號土地所設定為最高限額抵押權，
    因原債務人即訴外人謝雙和之另案借款1500萬元債務尚未清
    償，抵押權所擔保之債務並未消滅，原告乙○○自不得請求
    塗銷抵押權登記。且原告就本件同一訴訟標的之內容復提起
    同一訴訟，應認為其起訴已違反一事不在理原則。並聲明：
    原告之訴駁回。
四、兩造對於下列事項不予爭執，並有買賣契約書（見本院卷第
    10頁）、土地登記謄本（見本院卷第11至17、123 至136 頁
    ）、借據（見本院卷第18、22頁）、抵押借款契約書（見本
    院卷第19至21、23至25頁）、抵押權設定契約書（見本院卷
    第26至27、29至30、32至35頁）、他項權利證明書（見本院
    卷第28、31、36頁）附卷可稽，堪信為真實：
  (一)原告甲○○於81年1 月16日提供原為其所有系爭803-6 、80
    8-1 地號等2 筆土地為共同擔保，設定權利價值最高限額48
    0 萬元之抵押權予被告概括承受之枋寮農會，存續期間自81
    年1 月13日起至101 年1 月13日止，約定本抵押物之擔保範
    圍：「債務人對抵押權人現在（包括過去所負現在尚未清償
    ）及將來所負在本抵押權設定契約書所定債權最高限額內之
    借款、票據、保證開發國內信用狀、損害賠償等及其他一切
    之債務，即在本抵押權設定契約書所定債權本金最高限額以
    內之清償及其利息、遲延利息、違約金、實行抵押權之費用
    與因債務不履行而發生之全部損害之賠償。」，上開2 筆借
    款已全部清償，被告並將上開2 筆借款之擔保放款借據、抵
    押借款契約書、抵押權設定契約書及他項權利證明書返還原
    告甲○○。原告甲○○再於90年8 月11日將系爭803-6 、80
    8-1 地號等2 筆土地移轉登記予原告乙○○，並將上開塗銷
    抵押權登記之債權轉讓予原告乙○○。
  (二)訴外人鄭添洄於81年1 月20日向被告概括承受之屏東縣枋寮
    地區農會信用部借款400 萬元，並由原告甲○○擔任連帶保
    證人，嗣後訴外人鄭添洄逾期未繳本息，被告對借款人鄭添
    洄之繼承人楊寶秀、鄭淙韓及原告甲○○分別向本院取得執
    行名義（本院89年促字第1791 5號支付命令及確定證明書，
    本院89年訴字第266 號民事判決及確定證明書），並聲請強
    制執行，且因執行不足受償而換發債權憑證（本院93年執字
    第6022號債權憑證），故原告甲○○之連帶保證債務仍未清
    償。
  (三)訴外人謝雙和於76年12月10日提供原為其所有而登記在其妻
    謝孫秋霞名下之系爭808-2 地號土地之應有部分2 分之1 ，
    向枋寮農會借款500 萬元，設定權利價值最高限額600 萬元
    之抵押權，存續期間為76年11月28日至96年11月28日，而原
    告甲○○於80年6 月間向訴外人謝雙和購買系爭808-2 地號
    土地之應有部分2867 4分之12059 （先借名登記在林陳秋花
    名下，於80年11月間移轉登記予原告甲○○），而將上開借
    款全部清償，被告並將上開借款之抵押權設定契約書、他項
    權利移轉變更契約書及他項權利證明書返還訴外人謝雙和。
    訴外人謝雙和再將上開塗銷抵押權登記之債權轉讓予原告甲
    ○○。但訴外人謝雙和又於83年2 月28日再向枋寮農會借款
    1500萬元，此筆貸款逾期後，經被告執行無結果並取得本院
    所發之92年執字第468 號債權憑證，訴外人謝雙和之債務未
    清償。
  (四)枋寮農會信用部於90年9 月14日與被告合併，權利義務由被
    告概括承受。
  (五)原告方金溢曾於88年間對屏東縣枋寮地區農會訴請：1.被告
    應將原告所有系爭803-6 、808-1 地號土地，屏東縣枋寮地
    政事務所81年1 月14日枋登字270 號、81年1 月16日及81年
    2 月19日枋登字1041號81年2 月20日所為之抵押權設定登記
    塗銷。2.被告應將原告所有系爭808 、808-1 、808-2 地號
    土地，屏東縣枋寮地政事務所80年5 月30日枋登字2471號、
    80年5 月31日及76年12月2 日潮登字14795 號76年12月7 日
    所為之抵押權設定登記塗銷，經本院以88年訴字第2 號駁回
    原告之訴確定。
五、兩造爭執之事項：
  (一)原告方金溢提起本件訴訟與本院88年度訴字第2 號是否有一
    事不再理原則之適用而不得重行起訴？
  (二)原告甲○○與枋寮農會間是否曾有塗銷系爭803-6 、808-1
    地號等2 筆土地抵押權設定登記之合意？
  (三)訴外人謝雙和與枋寮農會間是否曾有塗銷系爭808-2 地號土
    地抵押權設定登記之合意？
六、原告方金溢提起本件訴訟與本院88年度訴字第2 號是否有一
    事不再理原則之適用而不得重行起訴？
    按確定判決之既判力，以訴訟標約經表現於主文判斷之事項
    為限。判決理由並無既判力。本件原告甲○○於本院88年度
    訴字第2 號塗銷抵押權登記事件中，係以其已清償系爭803-
    6 、808- 1、808-2 地號土地之債務為訴訟標的，此有本院
    88年度訴字第2 號民事判決附卷可稽（見本院卷第48至51頁
    ），而本件原告甲○○係以枋寮農會與原告甲○○、訴外人
    謝雙和間有塗銷上開抵押權之合意，且原告甲○○、訴外人
    謝雙和將上開塗銷抵押權合意債權分別讓與原告乙○○、原
    告甲○○，以塗銷抵押權債權合意為訴訟標的提起本訴，故
    此二者訴訟標的並非同一，就本件塗銷抵押權登記部分，尚
    無應受既判力拘束之餘地，自無一事不再理之適用。被告辯
    稱本件為前案效力所及云云，自無足採。
七、原告甲○○與枋寮農會間是否曾有塗銷系爭803-6 、808-1
    地號等2 筆土地抵押權設定登記之合意？訴外人謝雙和與枋
    寮農會間是否曾有塗銷系爭808-2 地號土地抵押權設定登記
    之合意？
  (一)按抵押權人為拍賣抵押物之聲請，經法院為許可強制執行之
    裁定，聲請強制執行者，應提出債權及抵押權之證明文件及
    裁定正本，強制執行法第4 條第1 項第5 款、第6 條第1 項
    第5 款分別定有明文。次按抵押權所擔保之債權，其種類及
    範圍屬於抵押權之內容，依法固應經登記始生物權之效力，
    惟地政機關辦理土地登記時，依法應行登記之事項，如因內
    容過於冗長，登記簿所列各欄篇幅不能容納記載，可以附件
    記載作為登記簿之記載，在目前可以其聲請登記時提出之最
    高限額抵押權設定契約書，視為登記簿之附件，在契約書上
    記載之該抵押權所擔保之債權，均認為抵押權效力之所及（
    最高法院76年度第6 次民事庭會議決議參照）。故所謂抵押
    權之證明文件係指抵押權設定契約書、他項權利證明書、抵
    押物登記謄本等文件。
  (二)又枋寮農會職員將抵押權設定契約書及他項權利證明書等文
    件交還借款人，為同意借款人辦理抵押權塗銷之意思，業據
    證人即前枋寮農會信用部主任戊○○證稱：「一般來說把上
    開文件交還給借款人或抵押人是準備要讓他們塗銷抵押權登
    記的意思，…」、「當時交付上開文件給原告甲○○，應該
    是要同意他辦理塗銷登記，但可能因為沒有馬上辦理，後來
    發現有欠款且逾期，所以就不蓋章同意塗銷。」等語（見本
    院卷第166 至167 頁）。再原告甲○○於86年2 月間將上開
    400 萬元及120 萬元借款全部清償後，枋寮農會職員即將上
    開2 筆借款之擔保放款借據、抵押借款契約書、抵押權設定
    契約書及他項權利證明書返還原告甲○○；而原告甲○○於
    80年6 月間向訴外人謝雙和購買系爭808-2 地號土地之應有
    部分28674 分之12059 ，並將訴外人謝雙和上開500 萬元借
    款全部清償，枋寮農會職員即將上開借款之抵押權設定契約
    書、他項權利移轉變更契約書及他項權利證明書返還訴外人
    謝雙和等事實，為兩造所不爭執。準此，枋寮農會職員均係
    原告甲○○清償債務後，而將表彰系爭抵押權及其抵押債務
    之抵押權設定契約書、他項權利證明書等文件正本分別交還
    債務人即原告甲○○、訴外人謝雙和，若其意不在允諾塗銷
    系爭抵押權，則其聲請拍賣系爭抵押物，將如何依前開強制
    執行法之規定，提出抵押權之證明文件即抵押權設定契約書
    、他項權利證明書正本？是以證人戊○○所證稱將抵押權設
    定契約書及他項權利證明書等文件交還原告甲○○，為枋寮
    農會允諾塗銷系爭抵押權登記之意思，應堪採信。故原告主
    張枋寮農會職員與原告甲○○、訴外人謝雙和有塗銷系爭抵
    押權登記之合意，即堪採信。
  (三)雖證人庚○○結證稱：「（在你擔任放款業務期間，如果把
    借據、抵押權設定契約書及他項權利證明書返還給抵押人或
    借款人，是否表示同意塗銷抵押權登記的意思？）如果本件
    貸款清償完畢，我們就會交還上開三項文件給抵押人或借款
    人，但要塗銷抵押權登記的話，還要另外出具證明。」、「
    （還要出具什麼證明？）我們有三個單位，包含水底寮、東
    海辦事處及本會均審核無誤後才會出具證明，是否叫做清償
    證明我現在記不得。」等語（見本院卷第165 頁）。惟一般
    借貸程序，如欲證明債務人已清償借款，僅需將借據或本票
    等資料返還債務人，或以另立清償證明書之方式，即足以表
    明債務人已清償該筆借款，倘枋寮農會尚未同意塗銷上開抵
    押權登記，自無將足以表彰上開抵押權證明文件之抵押權設
    定契約書、他項權利證明書正本交還抵押人或債務人，而致
    他日如欲聲請抵押權之強制執行時無法依強制執行法規定提
    出上開文件之困窘。證人庚○○既無法就其交還債務人即原
    告甲○○、訴外人謝雙和上開抵押權設定契約書等文件行為
    為合理說明，與前述常理不合，自無可取。
八、綜上所述，枋寮農會將表彰系爭抵押權及其抵押債務之借據
    、抵押權設定契約書、他項權利證明書等文件分別交與原告
    甲○○、訴外人謝雙和時，即可認定雙方間具塗銷上開抵押
    權登記之合意，而原告甲○○復將本此合意得請求塗銷系爭
    803-6 、808- 1地號土地之抵押權登記之請求權讓與原告乙
    ○○，另訴外人謝雙和亦將本此合意得請求塗銷系爭808-2
    地號土地之抵押權登記之請求權讓與原告甲○○，而被告於
    90年9 月14日受讓枋寮農會信用部後，即當然受讓本此合意
    所負應塗銷系爭抵押權登記之義務，從而，原告甲○○、乙
    ○○請求被告塗銷上開抵押權登記，於法有據，自應准許。
九、本件為判決基礎之事證已臻明確，本院經逐一審酌兩造所提
    其餘攻擊、防禦方法，均與前開論斷結果無礙，爰不再一一
    論述，併此敘明。
十、據上論結，本件原告之訴為有理由，依民事訴訟法第78條，
    判決如主文。
中　　華　　民　　國　　96　　年　　5 　　月　　30　　日
                  民事第二庭    法　官　楊文廣
正本係照原本作成。
如不服本判決，應於收受送達後20日內向本院提出上訴書狀。
                                書記官　顏子仁
中　　華　　民　　國　　96　　年　　5 　　月　　30　　日
